【裁判字號】    89,訴,3341
【裁判日期】    900614
【裁判案由】    返還不當得利
【裁判全文】
臺灣高雄地方法院民事判決  八十九年度訴字第三三四一號
    原      告  甲○○
    被      告  乙○○
右當事人間返還不當得利事件，本院判決如左：
    主      文
原告之訴駁回。
訴訟費用由原告負擔。
    事      實
甲、原告方面：
  一、聲明：(一)被告應給付原告新台幣（下同）一百四十九萬四千七百五十元，及如
      附表一利息起算日起至清償日止，按年息百分之五計算之利息；訴訟費用由被
      告負擔；原告願供擔保，請准宣告假執行。
  二、陳述：
    (一)緣於民國七十八年六月間，被告以訴外人王年安即被告之父為使者與原告簽訂
      房屋起造契約書，協議在原告與訴外人王興錦共有之坐落屏東縣潮州鎮○○○
      段第五四三之十五、五四三之二十四號土地上共同興建加強磚造即門牌號碼為
      屏東縣潮州鎮○○路一三五號房屋一棟（該屋已於八十八年二月間拆除，以下
      簡稱系爭房屋），約定建屋款由兩造各負擔二分之一，而被告應付之建屋款由
      原告先行代墊，俟完工後再結算給付等語，是原告乃出資興建系爭房屋，詎系
      爭房屋於七十九年五月十八日完工後，原告依據上開房屋起造契約書起訴請求
      被告給付該興建系爭房屋之工程款之半數五十八萬六千八百五十元，詎被告竟
      拒絕承認其父王年安上開與原告訂立房屋起造契約書之法律行為，原告因而敗
      訴確定在案。又因系爭房屋並未辦理保存登記，既由原告出資興建，原告即原
      始取得系爭房屋所有權。
    (二)按無法律上原因而受利益致他人受損害者，應返還其利益，雖有法律上之原因
      ，而其後已不存在者，亦同，民法第一七九條明文規定。經查，系爭房屋即為
      原告所有，而系爭房屋自七十九年起至八十六年十一月止，均由訴外人王年安
      為被告之使者，先後出租予訴外人涂燦珍、卓金印，並由被告收取該租金之半
      數如附表二所示合計為一百四十九萬四千七百五十元，是被告無權出租原告之
      系爭房屋並受有租金一百四十九萬四千七百五十元之利益，即有不當得利，原
      告自得訴請被告返還。又「受領人於受領時，知無法律上之原因或其後知之者
      ，應將受領時所得之利益，或知無法律上之原因時所現存之利益，附加利息，
      一併償還。」民法第一百八十二條第二項亦定有明文，是原告亦得請求被告返
      還自受領時起算之利息，茲因利息消滅時效為五年，故原告以起訴請求時回溯
      五年計算該利息如附表一。
    (三)對被告抗辯所為之陳述：
      系爭建物為原告原始取得，被告自始未曾取得系爭建物所有權：
        (1)查系爭建物由原告出資原始取得所有權，既係如此，被告如何經由王年安
          「贈與」而取得所有權？且縱被告之父曾為贈與之意思表示（原告仍否認
          ），惟按修正前之民法第四百零七條規定「以非經登記不得移轉之財產為
          贈與者，在未為移轉登記前，其贈與不生效力」，查系爭房屋未為保存登
          記，自無法續為所有權移轉登記，依上開規定贈與契約不生效力，被告亦
          無從取得系爭房屋之所有權。
        (2)被告雖認系爭建物由原告與被告之父王年安協議為被告及王興木起造，惟
          查被告之父王年安係代理被告簽訂該契約，有王年安於鈞院八十八年度訴
          字第一六七六號請求履行契約訴訟中證稱：「、、當初我代簽時他不知道
          契約的事、、」在卷可稽。雖原告未能證明王年安確有經被告授權，惟此
          亦僅生王年安需負擔無權代理人之賠償責任，並不能將其解為契約當事人
          是被告主張不足採信。
      本件並無第三人利益契約之存在：查原告與被告之父王年安（代理被告）簽
        訂房屋起造契約時，原告主觀上係認王年安代理被告，是契約權利義務歸屬
        於被告，且王年安亦稱係代被告簽約，僅簽約當時被告不知情，亦即雙方並
        無為第三人利益而簽約之意思，是被告以第三人利益契約為抗辯並無理由。
      租金確由被告收取：
        (1)於鈞院八十八年訴字一六七六號卷，原告八十八年七月五日之起訴狀二第
          三行末記載「並已由被告於房屋完工後未幾，在七十九年七月一日起至八
          十六年底止，將該房屋店面出租與涂姓之人及卓金印之人，坐收租金達一
          百四十四萬元事實可據」等語，而被告旋於第一次開庭日前即八十八年八
          月六日具狀答辯，其中第三點開頭即謂「該屋既由兩造共有，由兩造各自
          收取租金，並無何不妥」等語。按上開訴訟係關於給付房屋建造費，因此
          租金收取並非爭執點，然正係因租金收取並非爭執點，亦無利害關係，則
          關於租金收取之供述，依一般經驗法則，訴訟當事人自無隱匿真相之必要
          而據實以告（因訴訟中關於自己利害關係之事項，才有必要匿飾增堿，否
          則應會據實陳述，此乃人之常情）。而本件係關於租金收取當否之訴訟，
          因此租金有無收取自屬爭執之重點，被告於本訴中再予否認收取，乃人性
          之弱點。惟由上開起訴狀已明確表示「被告收取租金達一百四十四萬元」
          ，被告答辯狀亦自承「由兩造各自收取租金，並無不妥」，其真情流露之
          表白，自屬事實。
        (2)另八十六年十一月兩造及王興錦共同出售含系爭房屋土地在內之五四三之
          五八號土地予訴外人張桂珠（參照證八：買賣契約書及證九：土地謄本，
          其中五四三之五八係分割自五四三之十五，而五四三之十五又合併五四三
          之二四及五四三之三九，而系爭房屋所在土地係五四三之十五、五四三之
          二四，自已包含於五四三之五八），於合約書第十二條已明定「乙方（包
          含被告在內）房屋出租予卓金印、、租金收至八十六年十一月底日止，乙
          方並應退還超收房租及押金計、、元」，更明確表示被告為出租人，並同
          意返還租金，若其未收取租金，豈會如此？
        (3)再由庭呈之收據（只是部分租金之收據），「八十三年元月六日，參萬貳
          仟元」，蓋有乙○○印文，八十三年七月五日之三萬二千元，亦蓋用王興
          耀印文，雖其中三月及五月蓋用其父王年安之印文。然由此證物可知王年
          安只是代被告收取而已，否則為何亦時有蓋用被告印文之理？更何況被告
          早已自承由兩造各自收取租金，益可證明租金確由被告收取無訛。
      被告非系爭建物所有人，出租他人之物，收取租金，屬無法律上之原因而取
        得應歸屬於權利人（即原告）之利益應成立不當得利：
        (1)出租他人之物屬非給付不當得利類型中之基於受益人行為而生之不當得利
          ，依其基本理論「權益歸屬說」認為，權利均有一定利益內容，屬於權利
          人，歸其享有，例如所有權之內容為物之使用、收益、處分，並排除他人
          之干涉，歸屬於所有人。違反權益歸屬而取得利益者，係屬侵害他人權利
          範疇，欠缺法律上原因，應成立不當得利。」是被告出租原告所有之系爭
          房屋收取租金，係侵害原告之所有權而受有租金利益；而此租金利益本應
          歸屬於原告，即原告基於被告受利益之同原因事實致受損害；且被告欠缺
          保有此租金利益之正當性，無法律上之原因，應成立不當得利。
        (2)又「乙擅自出租甲屋，取得租金，受有利益。乙並無任何可以受取此項租
          金之權利或法律依據，應屬無法律上原因受有利益。又出租房屋而生之利
          益，就權利歸屬內容而言，應歸由物之所有人取得，故乙之收取租金係致
          甲受損害，準此而言，乙擅自出租甲屋，收取租金，應構成不當得利，自
          負有返還義務」、「出租他人之物時，其無法律上原因而受之利益，係己
          受取之租金（或租金請求權），受領人所收取之租金相對於交易上之通常
          租金時，應返還此項租金」。
        (3)次查，被告所取得之利益為租金（金錢），並非系爭房屋之所有權，要與
          系爭房屋是否仍然存在無涉，而金錢有高度之可代替性，原則上無所受之
          利益已不存在之可能，且被告於回國後即經其父王年安告知代簽契約，是
          被自始明知無法律上原因，而出租原告之房屋，應無民法第一百八十二條
          第一項之適用。
  三、證據：提出利息計算表一件、租金計算表一件、房屋起造契約書一件、建造執
      照申請書一件、台灣高等法院高雄分院八十九年上易字第一五二號民事判決書
      一件、原告八十八年七月五日起訴狀一件、被告八十八年八月六日答辯狀一件
      、不動產買賣合約書一件、土地謄本節本二件、王澤鑑著不當得利第一百廿六
      頁至第一百廿九頁、王澤鑑著出租他人之物、轉租與不當得利一件、鈞院八十
      八年訴字一六七六號卷八十八年十一月十日筆錄影本一件為證，並聲請訊問證
      人卓金印、王年安。
乙、被告方面：
  一、聲明：請求判決如主文所示，並陳明如受不利之判決，願供擔保請准免為假執
      行。
  二、陳述：
    (一)否認原告主張被告有以訴外人即被告之父王年安為使者而有出租系爭房，並收
      取租金之情事。退步言，縱認被告有原告主張上開之情，惟查，系爭房屋係於
      七十八年六月間，被告之父王年安因與被告訂立贈與契約擬將系爭房屋所有權
      二分之一贈與被告，而與原告簽訂利益第三人即之房屋起造契約書，共同興建
      系爭房屋，並由原告代墊被告合資部分之工程款，此有被告之父王年安於  鈞
      院八十八年度訴字第字第一六七六號請求履行契約事件中為證人時之證詞為據
      ：「土地是我買給我兒子乙○○的，當初我代簽時他不知道契約書的事，後我
      兒子乙○○回國時才知道」、「我告訴我兒子的，房子已蓋好」、「訂約時乙
      ○○不在埸」，證人所證上情並為上訴人所不爭（台灣高等法院高雄分院八十
      九年上易字第一五二號請求履行契約事件判決書第五頁第二行至第四行），是
      被告因其父之贈與而取得系爭房屋二分之一之所有權，則被告基於系爭房屋之
      二分之一所有權對系爭房屋加以出租之使用收益，並基於出租人之身分而收取
      租金，非無法律上之原因，自無不當得利可言。再退步言，縱院認被告有不當
      得利之情事，其因不當得利所得之利益係系爭房屋之二分之一所有權，而被告
      於取得之初，並不知無法律上之原因，且系爭房屋又已於八十八年二月間拆除
      ，是依民法第一百八十二條第一項規定，亦免負返還或償還價額之責任。
    (二)縱原告請求有理由，惟八十四年十二月二日以前之請求權已罹時效，則就該部
      分之請求，自屬依法無據：
      按「租金之請求權因五年間不行使而消滅，既為民法第一百二十六條所明定
        ，則凡無法律上之原因而獲得相當於租金之利益，致他人受損害時如該他
        人之返還利益請求權已逾租金短期消滅時效之期間，債務人並為時效之抗辯
        者，其對於該相當於租金之利益，不得依不當得利之法則，請求返還。」最
        高法院八十五年台上字第七一一號著有判決。
      退萬步言，縱  鈞院認為不當得利，然揆諸前揭判決，相當於租金之不當得
        利請求權之時效僅五年，而原告就本件不當得利之主張迄八十九年十二月二
        日始起訴請求，是八十四年十二月以前之請求權均已罹時效就該部分一百
        零五萬三千五百元之請求，自屬依法無據。
  三、證據：提出覺書一件、建照執照一件、申請書一件、補發使用執照一件為證。
丙、本院依職權調取本院八十八年度訴字第一六七六號兩造給付工程款民事卷宗及同
    案臺灣高等法院高雄分院八十九年度上易字第一五二號上訴卷；並訊問當事人甲
    ○○。
    理      由
一、本件原告主張：原告出資興建未辦理保存登記之系爭房屋，而取得所有權，而系
    爭房屋自七十九年起至八十六年十一月止，均由被告以訴外人王年安為使者，先
    後出租予訴外人涂燦珍、卓金印，並由被告收取該租金之半數如附表二所示合計
    為一百四十九萬四千七百五十元，是依不當得利之規定，訴請被告返還該利益；
    又民法第一百八十二條第二項規定「受領人於受領時，知無法律上之原因或其後
    知之者，應將受領時所得之利益，或知無法律上之原因時所現存之利益，附加利
    息，一併償還。」，是原告併請求被告返還自受領時起算之利息，茲因利息消滅
    時效為五年，故原告以起訴請求時回溯五年計算該利息如附表一等語。
    被告則以：否認原告主張被告有以訴外人即被告之父王年安為使者而有出租系爭
    房，並收取租金之情事；退步言，縱認被告有原告主張上開之情，惟七十八年六
    月間，被告之父王年安因與被告間有贈與契約擬將系爭房屋所有權二分之一贈與
    被告，而與原告簽訂利益第三人即被告之房屋起造契約書，共同興建系爭房屋，
    並由原告代墊被告合資部分之工程款，是被告因父親王年安之贈與而取得系爭房
    屋二分之一之所有權，則被告本於該所有權而出租系爭房屋予他人收取租金，即
    有法律上之原因，自無不當得利可言；再退步言，縱院認被告有不當得利之情事
    ，其因不當得利所得之利益係系爭房屋之二分之一所有權，而被告於取得之初，
    並不知無法律上之原因，且系爭房屋又已於八十八年二月間拆除，是依民法第一
    百八十二條第一項規定，亦免負返還或償還價額之責任；另退萬步，縱原告請求
    有理由，惟因租金消滅時效為五年，故八十四年十二月二日以前之租金請求權已
    罹時效消滅等語置。
二、原告主張原告出資興建未辦理保存登記之系爭房屋乙節，業據原告提出本院八十
    八年度訴字第一六七六號民事判決為證，且為被告所不爭執，自堪信原告主張為
    真實。按建造執照僅係行政機關管理建築之方法，並非取得所有權之法定證據，
    未辦理建物第一次所有權以前，房屋所有權屬於出資興建之原始建築人，與起造
    人及納稅人名義誰屬無涉，是原告既為出資興建之原始建築人，自係原始取得系
    爭房之所有權。
三、原告主張被告自訴外人王年安取得一百四十九萬四千七百五十元乙節，被告固否
    認之，惟查：本院八十八年訴字一六七六號給付工程款事件，原告於八十八年七
    月五日起訴狀二第三行記載「並已由被告於房屋完工後未幾，在七十九年七月一
    日起至八十六年底止，將該房屋店面出租與涂姓之人及卓金印之人，坐收租金達
    一百四十四萬元事實可據」等語，而被告於八十八年八月六日之答辯狀之三自承
    「該屋既由兩造共有，由兩造各自收取租金，並無何不妥」等語，此有卷存原告
    提出之起訴狀、答辯狀為證，且經本院依職調取上開民事卷宗，核屬相符。又依
    原告提出而為被告所不爭執之卷存收據，有關八十三年元月六日之三萬二千元及
    八十三年七月五日之三萬二千元部分均蓋有被告乙○○之印文，堪認原告此之主
    張為真實，被告空言否認，並無可採。又原告雖主張系爭房屋係由被告以訴外人
    王年安為使者先後出租與訴外人涂燦珍、卓金印云云，然為被告所否認，其雖聲
    請訊問證人卓金印，然證人到庭證述：「之前有一位承租人，後來我在八十六、
    七年間我買下該房屋，我是之前向王年安承租，租金我都是簽發支票交給王年安
    。我也沒有印象契約書的出租人是何人，租金大約三萬餘元，我不記得我租了多
    久了。」等語（見本院九十年五月二十四日言詞辯論筆錄），是原告此主張自難
    信為實在。
四、按出租他人之物屬非給付不當得利類型中之基於受益人行為而生之不當得利，依
    其基本理論「權益歸屬說」認為，權利均有一定利益內容，屬於權利人，歸其享
    有，例如所有權之內容為物之使用、收益、處分，並排除他人之干涉，歸屬於所
    有人。違反權益歸屬而取得利益者，係屬侵害他人權利範疇，欠缺法律上原因，
    應成立不當得利。然查，原告並未能證明被告確為係爭房屋之出租人，業如上所
    述，自難認被告有違反權益歸屬致受有不當得利可言；此外被告雖自訴外人王年
    安處取得一百四十九萬四千七百五十元，然原告亦未說明被告何以自訴外人處取
    得一百四十九萬四千七百五十元即為不當得利，是原告之請求即難認有理由，應
    予駁回。又原告既受敗訴之判決，其假執行之聲請即失所依據，亦應併予駁回。
五、另原告雖聲請本院訊問證人王年安，然查證人王年安於上開八十八年度訴字第一
    六七六號乙案八十八年十一月十日審理時，當日證人王年安多次答非所問、不知
    所云，本院洪文慧法官因之訊問原告證人精神狀況如何，此觀上開民事卷八十八
    年十一月十日準備程序筆錄即明，而證人王年安則自八十八年七月間患有癡呆症
    ，無法依氣溫分辨冷熱穿著，對周遭人事物無互動反應，亦有財團法人天主教聖
    功醫院八九聖功醫字第三四號函附於上開民事卷內可稽，是依證人王年安之精神
    狀況，縱經訊問亦難期待其就認識之事實有陳述之能力，故本院認無訊問此證人
    之必要。
六、結論：原告之訴為無理由，依民事訴訟法第七十八條，判決如主文。
中      華      民      國    九十      年      六      月      十四    日
                              臺灣高雄地方法院民事第二庭
~B法      官  曾吉雄
右為正本係照原本作成。
如不服本判決，應於送達後廿日內，向本院提出上訴狀並表明上訴理由，如於本
判決宣示後送達前提起上訴者，應於判決送達後十日內補提上訴理由書（須附繕本）。
中      華      民      國    九十      年      六      月      十四    日
~B法院書記官  林國龍


司法院資訊處製作；財團法人民間司法改革基金會備份。
